【裁判字號】    97,簡上,465
【裁判日期】    970929
【裁判案由】    詐欺
【裁判全文】
臺灣高雄地方法院刑事判決             97年度簡上字第465號
上  訴  人
即  被  告  甲○○
上列上訴人因詐欺案件，不服本院民國97年4 月30日97年度審簡
字第1852號第一審簡易判決（聲請簡易判決處刑案號：97年度偵
字第8249號），提起上訴，本院管轄之第二審合議庭認不得以簡
易判決處刑，改依通常審判程序，自為第一審判決如下：
    主  文
原判決撤銷。
甲○○無罪。
    理  由
一、本件聲請簡易判決處刑書略以：被告甲○○可預見金融機構
    帳戶係個人理財之重要工具，關係個人財產、信用之表徵，
    如交予他人使用，有供作財產犯罪用途之可能，而一般人取
    得他人存摺之目的在於取得贓款及掩飾犯行不易遭人追查，
    對於提供帳戶雖無引發他人萌生犯罪之確信，但仍以基於幫
    助他人遂行詐欺取財之不確定犯意，於民國96年7 月28日前
    某日之不詳時、地，將其申辦之高雄縣鳳山三民路郵局之帳
    號0000000-0000000 號帳戶之提款卡及密碼，交付予真實姓
    名、年籍不詳之人及所屬犯罪集團使用。嗣該詐騙集團成員
    基於意圖為自己不法所有之詐欺犯意聯絡，於96年7 月28日
    凌晨3 時11分以電子郵件通知被害人乙○○，佯稱乙○○上
    網競標手機已得標，須匯錢至上開帳戶，致乙○○陷於錯誤
    ，於同日匯款新臺幣（下同）14,000元至上開帳戶，於同年
    7 月30日再匯款4,000 元至上開帳戶，因認被告涉有刑法第
    30 條 第1 項、第339 條第1 項之幫助詐欺取財罪嫌云云。
二、按犯罪事實應依證據認定之，無證據不得認定犯罪事實。不
    能證明被告犯罪或其行為不罰者，應諭知無罪之判決，刑事
    訴訟法第154 條第2 項及第301 條第1 項分別定有明文。又
    認定不利於被告之事實，須依積極證據，苟積極證據不足為
    不利於被告事實之認定時，即應為有利於被告之認定，更不
    必有何有利之證據。另按事實之認定，應憑證據，如未能發
    現相當證據，或證據不足以證明，自不能以推測或擬制之方
    法，以為裁判基礎；認定犯罪事實，所憑之證據，雖不以直
    接證據為限，間接證據亦包括在內，然無論直接或間接證據
    ，其為訴訟上之證明，須於通常一般之人均不致於有所懷疑
    ，而得確信其為真實之程度者，始得據之為有罪之認定，倘
    其證明尚未達到此一程度，而有合理性懷疑之存在時，即無
    從為有罪之認定，最高法院30年上字第816 號判例、40年台
    上字第86號判例、76年台上字第4986號判例分別著有明文可
    資參照。
三、公訴意旨認被告涉有上開幫助詐欺罪嫌，無非係以被害人乙
    ○○於警詢中之供述、查詢上開帳戶客戶交易清單、上開帳
    戶申辦資料、露天拍賣網頁列印資料、高雄縣政府警察局林
    園分局96年12月7 日高縣林警偵字第0960016837號函，及臺
    灣郵政股份有限公司鳳山郵局97年1 月7 日鳳營字第097010
    0013號函等資料，為其論罪依據。訊據被告堅詞否認有何幫
    助詐欺犯行，辯稱：伊於96年7 月8 日凌晨0 時許遺失皮夾
    ，皮夾內有提款卡、身分證、駕照、健保卡、車號ZDL-008
    號機車行照、機車強制責任保險卡等證件，伊提款卡密碼是
    伊出生年月日共6 碼，可能遭詐騙集團使用，伊有去高雄縣
    警察局林園分局林園派出所備案，因伊很久未使用該帳戶，
    且該帳戶內亦無餘額，故未辦理掛失止付之手續，但隔天就
    去補辦身分證，且陸續補辦其他證件，伊並未主動提供帳戶
    供詐欺集團使用，亦無幫助詐欺等語。
四、經查：
  (一)被告辯稱皮夾遺失一節，雖經高雄縣政府警察局林園分局函
    覆未發現被告有申報遺失鳳山郵局存摺案，惟被告確有於96
    年7 月8 日凌晨1 時許向林園派出所報案，有被告提出之高
    雄縣政府警察局林園分局林園派出所受理各類案件紀錄表附
    卷可稽，因被告乃係皮夾遺失，而郵局提款卡置於皮夾中，
    所遺失之物尚包括身分證、健保卡、機車駕照、行照、機車
    保險卡等證件，並非單獨遺失上開帳戶之存摺，則高雄縣政
    府警察局林園分局自查無被告有申報遺失上開帳戶存摺之紀
    錄。經本院分別函詢高雄縣鳳山市第一戶政事務所、交通部
    公路總局高雄區監理所，及中央健保局高屏分局，被告確有
    於96年7 月13日及97年2 月5 日申請補發身分證，並於96年
    7 月13日辦理補發普通重型機車駕照，及於96年12月12日至
    郵局申請補發健保IC卡，有高雄縣鳳山市第一戶政事務所97
    年8 月21日函及附件補領國民身分證申請書（見本院卷第37
    頁至第39頁）、交通部公路總局高雄區監理所97年6 月20日
    函及附件（見本院卷第30、31頁）、中央健保局高屏分局97
    年6 月20日函及附件（見本院卷第33、34頁），若非被告真
    有遺失前揭證件，豈有平白無故申請補發前揭證件，且被告
    均在96年7 月8 日遺失皮夾之後陸續申請補發；又被告上開
    帳戶係用以領取被告之姐卜微千所匯之生活費用，因而隨身
    攜帶提款卡，存摺則自95年10月11日即未再登簿使用，更於
    96 年7月8 日提款卡遺失前，帳戶內之存款餘額即為0 ，業
    經被告以外之人卜微千於偵訊時陳述明確，復有上開郵局帳
    戶存摺原本、印鑑章印文及客戶歷史交易清單附卷可憑，核
    與被告上開所辯相符，是以被告所辯內有提款卡之皮夾遺失
    ，因該帳戶無餘額故未辦理掛失止付手續乙情，應堪採信。
  (二)被害人乙○○因遭詐欺而匯款入被告上開帳戶之事實，縱經
    乙○○於警詢時指述綦詳，並有露天拍賣網站競標畫面、乙
    ○○報案紀錄等資料存卷可參，惟上開證據僅能證明乙○○
    係於露天拍賣網站購物，遭詐騙集團成員詐欺，使乙○○陷
    於錯誤而匯款18,000元至被告上開帳戶之事實，亦無法證明
    被告係詐騙乙○○之詐騙集團成員。再者，詐騙集團多使用
    他人帳戶遂行詐欺行為，以防追查，且為確保能順利取得詐
    欺所得之金錢，莫不連同存摺、印鑑章、提款卡及密碼一併
    收取，以防該帳戶所有人利用存摺及印鑑章將金錢領出，然
    亦不乏有投機之詐騙集團成員，拾獲他人遺失之提款卡，並
    以此作為詐欺之工具，況被告上開帳戶之提款卡係以其出生
    年月日為密碼，業據被告供承在卷，因其同時遺失身分證、
    健保卡等上載有基本資料之證件，使用該提款卡者即不難成
    功猜出密碼，進而使用該提款卡；倘若被告有幫助詐欺之犯
    意，理應連同存摺、印鑑章、提款卡及密碼一併交由詐騙集
    團使用，惟本件帳戶之存摺及印鑑章仍由被告持有中，有被
    告於偵查中當庭提出該存摺及以印鑑章蓋用之印文在卷可憑
    （存於97年度偵字第8249號卷證物袋內），被告僅提款卡遺
    失，足徵被告之提款卡係遭投機之詐騙集團成員使用，並以
    此帳戶作為詐欺他人之工具。
五、綜上所述，被告上開帳戶係因提款卡遺失，致遭詐騙集團成
    員用以對被害人乙○○為詐欺取財之犯行，而非由被告交付
    與詐騙集團使用，尚難據以認定被告有幫助詐騙集團成員實
    施詐欺取財之犯行，此外，復查無其他積極證據足認被告有
    何詐欺犯行，不能證明被告犯罪，爰依前開法條及判例說明
    ，自應為無罪之判決。
六、原審未察，遽予論罪科刑，容有未恰，被告上訴意旨指摘原
    判決不當，為有理由。又檢察官聲請以簡易判決處刑之案件
    ，法院於審理後，認應為無罪判決之諭知者，應適用通常訴
    訟程序審判之，刑事訴訟法第452 條、第451 條之1 第4 項
    但書第3 款定有明文。原審以被告係犯刑法第30條、第339
    條第1 項之幫助詐欺取財罪，逕以簡易判決處刑，即有未恰
    ，自應由本院予以撤銷，改依通常程序審理，自為第一審判
    決。
七、據上論斷，應依刑事訴訟法第455 條之1 第1 項、第3 項、
    第452 條、第369 條第1 項前段、第364 條、第301 條第1
    項，判決如主文。
本案經檢察官杜妍慧到庭執行職務。
中    華    民    國    97    年    9     月    29    日
                  刑事第六庭    審判長法  官  曾逸誠
                                      法  官  林柏壽
                                      法  官  王靖茹
以上正本證明與原本無異。
如不服本判決應於收受本判決後10日內向本院提出上訴書狀，並
應敘述具體理由，如未敘述上訴理由者，應於上訴期間屆滿後20
日內補提理由書狀於本院（均須按他造當事人之人數附繕本）「
切勿逕送上級法院」。
中    華    民    國    97    年    9     月    29    日
                                      書記官  鍾錦祥


司法院資訊處製作；財團法人民間司法改革基金會備份。
